臺灣高等法院臺南分院刑事判決　　　　　 九十一年度上更(一)字第二二一號　 Ｃ
　　　上　訴　人
　　　即　被　告　丙　○　○
　　　選任辯護人　黃　木　春
右上訴人因毒品危害防制條例案件，不服臺灣臺南地方法院八十八年度訴字第七三八
號中華民國八十八年九月十三日第一審判決（起訴案號：臺灣臺南地方法院檢察署八
十七年度營偵字第一一七一號），提起上訴，判決後經最高法院發回更審，本院判決
如左：
      主      文
原判決撤銷。
丙○○連續非法販賣化學合成麻醉藥品，處有期徒伍年貳月。
      事      實
一、丙○○曾於民國（下同）八十六年間犯違反麻醉藥品管理條例罪，經臺灣嘉義地
    方法院判處有期徒刑四月確定，於八十六年十二月二十二日易科罰金執行完畢。
    竟不知悔改，又明知安非他命業經公告列為化學合成麻醉藥品，不得非法販賣，
    竟意圖營利，並基於概括犯意，於八十七年三月至四月底，在臺南縣後壁鄉菁豐
    村前菁寮五七號住處，以其所有（０六）0000000號電話為聯絡工具，連
    續四次非法販賣化學合成麻醉藥品安非他命予乙○○（已另案審結）施用，第一
    次售得新臺幣（下同）一千元，再來三次每次各售得二千元，丙○○販賣安非他
    命，所得共七千元。迨乙○○於八十七年五月二十五日下午二時十五分許，為警
    在嘉義縣水上鄉○○村○○街十五號搜索扣得安非他命一小包，而供出來源，經
    警循線於八十七年五月二十五日下午六時十五分許，前往丙○○（施用安非他命
    部分，已另案觀察勒戒）臺南縣後壁鄉菁豐村前菁寮五七號住處搜索，查獲丙○○所有施用安非他命之水煙斗一組、玻璃球一支，而查獲上情。復經臺灣臺南地
    方法院檢察署檢察官對丙○○所有上開（０六）0000000號電話，核發通
    訊監察書，經監聽丙○○上揭電話結果而查獲丙○○販賣安非他命。
二、案經嘉義市警察局第二分局移送嘉義地方法院檢察署檢察官呈請臺灣高等法院檢
    察署檢察長令轉臺灣臺南地方法院檢察署檢察官偵查起訴及臺灣臺南地方法院檢
    察署檢察官移送併辦。
      理      由
一、訊之上訴人即被告丙○○固供承與證人乙○○熟識，惟矢口否認有販賣安非他命
    予乙○○之事實，辯稱：伊與乙○○有金錢糾紛，伊曾在乙○○家向乙○○拿取
    安非他命來吸，但沒錢給乙○○，乙○○才這樣說的云云。惟查：
（一）按目前社會上非法販賣安非他命犯罪之型態不一，有所謂「大盤」、「中盤」
      或「小盤」販賣者，亦有吸食者彼此之間偶而互供有無之零星交易者，在屬前
      者之情形（即大中小盤），經深入查證，如機會掌握得宜，或許可查獲與非法
      販賣安非他命有關之販賣工具（諸如電子秤、帳冊、分裝袋等物）或多數知情
      或購買者等證人之證詞，以作為法院判決認定之依據，然在後者之情形（即吸
      食者之間偶發性零星交易），因該種零星交易犯罪行為，在性質上本無須使用
      任何販賣工具，亦無須記載帳冊，且其交易時間短暫（僅須數秒之時間），交
      易方法簡單隱密（在不易為人注意之場所一手交錢，一手交貨），交易對象單
      純（買方僅一人），交易時未必有他人在場知悉其事，亦無所謂犯罪之被害人
      ，在被告堅不承認其犯行之情況下，茍非警方事先獲知情報而埋伏於交易現場
      當場查獲，否則【往往僅能在事後依據購買者之供出來源作為認定事實之主要
      依據】，法院縱再作深入之調查，基於該種犯罪之性質所侷限，亦無從查得其
      他直接明顯之關連性物證以為補強佐證，其有效之調查途徑在客觀上顯然已告
      窮盡。本件被告涉嫌非法販賣安非他命予證人乙○○之犯罪型態即屬此類情形
      之標準型態。惟法院固不應僅憑購買者片面之指證，不查明是否與事實相符即
      遽行據以認定被告之非法販賣安非他命犯行，亦不應不調查其他相關事證，即
      片面依購買者之指證而認定被告犯罪，然於此不得不予特別指明者，即安非他
      命購買者所為不利於被告之指證在證據法則上亦屬「人證」之一種，與「被告
      之自白」經法律特別規定不得作為認定事實唯一證據之情形顯然不同，茍購買
      者之指證並無「重大」矛盾瑕疵，亦未違背經驗法則與論理法則，且核與案件
      之其他相關事實（如有吸用安毒之背景、彼此無重大仇隙，指證態度明確肯定
      、指證係基於自由意識、彼此常有互供有無之現象等）相符者，自應認其所為
      不利於被告之指證已有前述各項相關事實情況證據以資佐證，而強化其證言之
      憑信性，此時，法院即應依其職權本於法律規定之採證法則判斷其證言之憑信
      性以認定事實，不應執著於未能查得其他「直接物證」或其他所謂之直接「補
      強證據」，即對購買者所為對被告不利之明確指證，全然棄置不採，而遽為被
      告無罪之諭知，合先敘明。
（二）右揭證人乙○○如何連續向被告丙○○購買安非他命之事實，業據證人乙○○
      於警訊時、偵查中及原審審理時到場供證甚詳，而乙○○於警訊及偵查中均供
      稱其前去向被告丙○○購買安非他命時，均有證人甲○○陪同前往，亦據證人
      甲○○於警訊時（見八十七年五月二十五日警訊筆錄）及偵查中結證明確，彼
      等二人所供互核相符。被告雖辯稱其與證人乙○○有金錢糾紛，因而遭乙○○
      誣陷。惟依被告所述其與乙○○之金錢糾紛，僅係因被告曾在乙○○家向乙○○拿取安非他命來吸，但沒錢給乙○○所引起，然證人乙○○不惟堅稱不可能
      有被告所說金錢糾紛之情事（見原審卷第六十七頁），且沾染安非他命者均知
      販賣安非他命係重罪，衡情任何人應不致因如此細微的糾紛而誣指他人販賣，
      況與被告毫無交情的證人甲○○亦指證被告確有出售安非他命予乙○○及電話
      監聽亦有監聽到被告在販賣安非他命的事實（詳後述），顯見被告所辯遭乙○○攀誣云云，應係卸責之詞，殊不足採。
（三）復按人之記憶有限，縱對印象較深的事務能記得，然對其發生的細節則可能忘
      記或混淆。尤其施用安非他命之人記憶又較一般人差，因而其取得安非他命之
      來源（即向誰購買或取得）雖記得住，然而購買之次數、數額及每次購買之金
      額則往往無法肯定，此乃可理解的事。又因一般市面上零售的安非他命每包大
      都為一至三千元，而購買者每次數量又不一定，加以每每訊問者、記錄者均非
      同一人，因而施用者往往因時地不同，對購買之時間、金額、次數之陳述有些
      許差異。而也因此些許之差異，可見其證述未經修飾，依己意陳述，而非誣陷
      。因而對於購買毒品者之證詞，則應探究其所述之實情真意綜合判斷，不應因
      先後證詞有些許差異而遽認所證不足採。本件證人乙○○前後之陳述確有些許
      之差異：
    (1)乙○○於第一次警詢供稱：安非他命向上訴人購買，每次購買一包，最多二包
      ，每包一千元（嘉義市警察局第二分局刑案卷第三頁反面）。
    (2)第二次警訊則稱：於八十七年一月左右起每次以二千元購買安非他命一小包，
      共向上訴人購買五次，最後一次係在同年四月底（嘉義市警察局第二分局刑案
      卷第六頁反面）。
    (3)於偵查中先後證謂：今（八十七）年三月至四月底，在上訴人家客廳或他家庭
      院一次買一千元或二千元不等；除第一次以一千元買，其他三次都是以二千元
      買一小包，甲○○只看到二次，前二次未看到（台灣嘉義地方法院檢察署八十
      七年度偵字第三０七七號卷第九頁，台灣台南地方法院檢察署八十七年度偵字
      第一一七一號卷第十七頁）。
    (4)原審審理時證稱：買四、五次，每次有二千元或一千元的量（一審卷第六十五
      頁）。
    (5)乍看之下，證人乙○○先後之陳述並不一致。然細究之，證人乙○○對印象較
      深之向誰購買－「被告丙○○」。購買之金額－每次一或二千元。購買
      的時間－約為八十七年四月前。購買地點－被告住處等較不會忘記之情事，
      所述一致，僅對印象較模糊之確實購買時間、數量（金額）及次數證詞有些許
      出入。而綜觀證人乙○○之上開證詞，足見乙○○係於八十七年年初至四月間
      在被告住處向被告丙○○購買安非他命，金額每次一或二千元，且購買二千元
      之次數較多，購買次數大約四、五次。
    (6)再以此反向印證乙○○之證詞：
      乙○○於第一次警詢供稱：安非他命向上訴人購買，每次購買一包，最多二
        包，每包一千元。因乙○○每次購買一或二千元，所以有如此陳述。
      第二次警訊稱：於八十七年一月左右起每次以二千元購買安非他命一小包，
        共向上訴人購買五次，最後一次係在同年四月底。因乙○○每次購買一或二
        千元，購買二千元之次數較多，購買四、五次，為確定表示，所以稱買五次
        ，每次二千元，此乃可理解之事。
      於偵查中證謂：八十七年三月至四月底，買一千元或二千元不等；除第一次
        以一千元買，其他三次都是以二千元買一小包。因乙○○每次購買一或二千
        元，購買四、五次，檢察官要其說出每次金額，所以稱買四次，一千元一次
        ，二千元三次。
      原審審理時證稱：買四、五次，每次有二千元或一千元的量，此乃就其記憶
        所述。
      綜上所述，檢驗證人乙○○所述，其實差異不大，其證詞並無重大矛盾之瑕
        疵。
    (7)因而綜觀證人乙○○之證詞，惟一較大者為警訊稱購買五次、偵查中稱購買四
      次，雖係因與證人記憶中向被告購買四、五次，而於確定陳述時有四次及五次
      之差異，然依證據不同以有利被告認定之原則，參以證人乙○○於偵查中之證
      詞較為肯定明確，因而應認乙○○於八十七年三月至四月底，在被告住處，向
      被告購買安非他命四次，除第一次以一千元買之外，其他三次都是以二千元購
      買。
（四）又證人甲○○於警訊及偵查中均指稱有陪同乙○○向被告購買毒品，有看到被
      告出售毒品予乙○○等情（見嘉義市警察局第二分局刑案卷第十一頁，同上偵
      字第一一七一號偵查卷第十六頁反面），足見乙○○確有向被告購買安非他命
      。又證人甲○○於警訊所供：於八十七年四月間陪同乙○○前往被告家中四次
      ，其中第三次及第四次有無毒品交易未看見（嘉義市警察局第二分局刑案卷第
      十一頁反面）。衡之乙○○向被告購買安非他命係於八十七年三月至四月底，
      設若乙○○三、四月各買二次，則甲○○於八十七年四月間陪同乙○○前往被
      告家中購買安非他命應見到後面二次，此徵之乙○○於偵查證稱：甲○○只看
      到二次，前二次未看到（台灣台南地方法院檢察署八十七年度偵字第一一七一
      號卷第十七頁）之事實相符，足見證人甲○○有看到被告與乙○○之後面二次
      交易。至於甲○○所稱「其中第三次及第四次有無毒品交易未看見」之筆錄連
      貫前文，可見甲○○係描述去「四次」，僅見到第一、二次，第三、四次二人
      是否有毒品交易，證人強調不知道（詳見告出售毒品予乙○○等情（見嘉義市
      警察局第二分局刑案卷第十一頁反面第十行），因甲○○去被告住處時，被告
      與乙○○僅前二次有交易，因而甲○○僅第一、二次有看到二人有安非他命之
      交易，與事實應相吻合，證人甲○○之證詞亦可佐證乙○○所證可採。
（五）再者，證人乙○○向被告丙○○購買安非他命時均使用０六─0000000
      號電話，該電話係被告丙○○所有，為被告丙○○所不否認。而被告確係以該
      ０六─0000000號電話與友人以聯絡販賣安非他命，亦有臺南縣警察局
      白河分局電話監察譯文紀錄乙份在卷可稽。由卷附譯文內容記載：八十七年
      十一月二十八日二十二時十二分：「來話者稱：輝仔我在安溪，要我過去嗎？
      被告答稱：不必，我去找你就好，一泡多少？」。八十七年十一月三十日凌
      晨十七時五分許：「來話者稱：輝仔你朋友有沒回電，若有回先給他拿二會，
      我現在很痛苦。被告答稱：沒錢不用講」。八十七年十一月三十日二十一時
      四十五分許：「來話者稱：慶輝仔給你拜託，我這裡有五千元，你向你的朋友
      買，買成之後你可拿一半」。八十七年十一月三十日二十三時三分許：「來
      話者稱：輝仔我「阿來仔」你那裡還有嗎？朋友要用的。被告答稱：你要多少
      ，一半是五千。來話者稱：要足夠喔！」。八十七年十二月一日上午四時五
      十五分許：「來話者稱：輝仔，「發仔」向我朋友拿四千，其中有二千是我的
      ，輝仔你代我向他說」。觀之上開警局電話監聽譯文所示，被告朋友一再來電
      話表示要買安非他命，而被告亦多次向對方提及安非他命之價格，再參諸證人
      乙○○、甲○○二人所供，堪認被告確有販賣安非他命之犯行。
（六）末按安非他命害人匪淺，政府懸為禁令，禁止非法施用買賣，若非有利可圖，
      當無甘冒重典而販賣之理，且販賣安非他命係屬違法行為，非可公然為之，不
      論是瓶裝或紙包之毒品，均可任意分裝增減其分量，而每次買賣之價量，亦隨
      時依雙方關係之深淺、當時之資力、需求程度及對行情之認知等因素，機動地
      調整，販賣之利得，除經坦承犯行，或價量俱臻明確外，委難查得實情，職是
      之故，即使未經查得實際販賣之利得，但除非別有事證，足認係按同一價量委
      買或轉售，確未牟利外，尚難執此遽認非法販賣之證據有所未足，而諉無營利
      之意思，或阻卻販賣犯行之追訴（最高法院八十七年台上字第三一六四號判決
      參照）。以本件而論，被告既不承認其有前開販賣安非他命之事實，證人乙○○亦未必能知悉被告非法販賣安非他命從中賺取之正確金額，因此，關於被告
      本件販賣毒品行為究竟賺取金額若干，在事實上其調查之途逕已窮，自無從查
      明其具體獲利金額，惟被告與證人乙○○均有沾染安非他命，經濟情況勢必不
      佳，被告自己想盡辦法購買安非他命解癮猶未及，苟無利得，豈會甘冒被查緝
      法辦重刑之危險，而平白無端將取得不易之安非他命增送他人施用或無償轉讓
      他人，而自己再冒風險購買施用之理？是其販入價格必較售出價格低廉，而有
      從中賺取差價牟利之意圖及事實，應無疑義。
（七）綜上所述，足見被告所辯未販賣云云，應係卸責之詞，均不足採。本件事證已
      臻明確，被告安非他命之犯行堪以認定，自應依法論科。
二、按行為後法律有變更者，適用裁判時之法律。但裁判前之法律有利於行為人者，
    適用最有利於行為人之法律，刑法第二條第一項定有明文。查安非他命係甲基苯
    乙胺化學合成麻醉之藥品，吸用之會降低食慾，血壓體溫會升高，影響記憶能力
    及自主神經系統，其判斷力、意志力亦均受限制，並有輕微癮性嚴重危害身心健
    康，而慣用者由於精神錯亂，更具暴力攻擊及反社會行為、自殺等傾向，後果堪
    虞，尤以戒解不易，其毒害不在煙毒之下，是以行政院衛生署於七十九年十月九
    日公告列為化學合成麻醉藥品，不得非法持有、吸用及販賣。被告丙○○八十七
    年四月行為後，販賣安非他命之罪行雖已於「八十七年五月二十日」修正公佈，
    修正為觸犯毒品危害防制條例第四條第二項，可處無期徒刑或七年以上有期徒刑
    ，得併科新臺幣七百萬元以下罰金，並於八十七年五月二十二日生效，比較新舊
    法結果，以修正前之麻醉藥品管理條例第十三條之一第二項第一款之罪為輕，較
    有利於行為人，因而本件應適用舊法即修正前麻醉藥品管理條例第十三條之一第
    二項第一款懲處。核被告丙○○販賣安非他命，所為係犯麻醉藥品管理條例第十
    三條之一第二項第一款之非法販賣麻醉藥品罪。被告持有第安非他命之低度行為
    應為販賣之高度行為所吸收，不另論罪。被告先後四次販賣毒品犯行，時間緊接
    ，所犯係犯罪構成要件相同之罪，顯係基於概括犯意為之，應依刑法第五十六條
    規定論以連續犯，並依法加重其刑。又被告前於八十六年間犯違反麻醉藥品管理
    條例罪名，經臺灣嘉義地方法院判處有期徒刑四月，於八十六年十二月二十二日
    易科罰金執行完畢，有臺灣臺南地方法院檢察署刑案資料查註紀錄表及台灣高等
    法院被告全國前案紀錄表各一份在卷可稽。被告於有期徒刑執行完畢後，五年內
    再犯有期徒刑以上之本罪，為累犯，依法遞加其刑。
三、原審以被告罪證明確，因予論罪科刑，固非無見，惟查：（一）被告係於三月間
    四月底售予乙○○安非他命第一次係一千元，其餘三次才是二千元，原判決認係
    於一至四月出售，出售四次均是四千元，且對如何求得被告販賣安非他命之次數
    、金額、日期等之心證及對證人乙○○前後證詞之真實性為何可採，均未說明，
    容有未洽。（二）證據足以證明者僅被告出售安非他命予乙○○之部份，依其犯
    罪時間應適用較有利被告之修正前之麻醉藥品管理條例第十三條之一第二項第一
    款之罪。然原判決認被告亦有自八十七年五月至八十七年十一月卅日止，販賣安
    非他命予綽號「阿來」暨不詳姓名者各一次，每次五千元，因認被告係犯毒品危
    害防制條例第四第二項非法販賣第二級毒品罪名，而變更起訴法條，且認販賣所
    得為一萬八千元，應沒收或追徵其價額或以其財產抵償之。然此部份未據起訴，
    且證據不足以證明（詳後述），原判決竟併案審究論科，亦有未洽。其犯罪所得
    之數額及沒收或追徵或抵償之諭知，亦有未當。被告上訴意旨，仍執前詞，空言
    否認犯罪，雖無理由，然原判決既有可議，自應撤銷改判，以期適法。爰審酌被
    告販賣安非他命，摧殘他人身心，並危及社會治安，出售之安非他命雖不多，然
    犯罪情節不輕，並參酌被告丙○○犯罪之動機、目的、手段，及其品性、生活狀
    況、智識程度、犯罪所生之損害、犯罪後態度等一切情狀，量處如主文第二項所
    示之刑，以資懲儆。至於扣案施用安非他命之水煙斗一組、玻璃球一支雖係被告
    所有，然扣案物品並非違禁物，亦非本件被告販賣安非他命之供犯罪所用或犯罪
    所得之物，核與沒收要件不合，爰不另為沒收之諭知，併此說明。
三、本件原移送併辦部分（八十八年度營偵字第一五六０號），依臺南縣警察局白河
    分局移送報告書所載，係認被告販毒時間自八十六年七月起至八十八年二月間止
    ，惟依卷內事證顯示，被告自八十六年七月起至八十六月十二月止，及八十七年
    十二月一日至八十八年二月間止，此二段時間，查無購買毒品之人，或可查扣之
    毒品，核無積極事證以資證明。此二部分顯難認與本件有連續犯裁判上一罪之關
    係，本院無法併予審究，且該案已退還原移送併辦機關臺灣臺南地方法院檢察署
    檢察官依法處理，附此說明。
四、原判決另以被告丙○○自八十七年五月起至八十七年十一月卅日止，在台南縣後
    壁鄉菁豐村前菁寮五七號住處，連續販賣第二級毒品安非他命予綽號「阿來」暨
    不詳姓名者一人（各一次，每次五千元）施用，因認被告另涉有毒品危害防制條
    例第四第二項非法販賣第二級毒品之罪嫌。然查此部份不僅未據檢察官起訴，且
    原判決認定被告有此部份犯行之理由亦未清楚交代，雖上開理由第一項第五款之
    電話監聽譯文有提及探求購買者是「阿來」，然不僅無法知悉「阿來」是誰，甚
    至電話中究竟是否已達成交易、在何處交易等均不明確，本院委實無法光憑電話
    監聽中有提及「阿來」等即認被告有上開販賣之行為，是此部份之犯罪尚不足以
證明。又檢察官既然未對此部份起訴，因而本院僅附此說明，自不另為無罪之諭
    知。
據上論結，應依刑事訴訟法第三百六十九條第一項前段、第三百六十四條、第二百九
十九條第一項前段，麻醉藥品管理條例第十三條之一第二項第一款，刑法第二條第一
項但書、第十一條前段、第五十六條、第四十七條，判決如主文。
本案經檢察官羅清溪到庭執行職務。
中    華    民    國      九十一      年      六      月      二十      日
                                  臺灣高等法院臺南分院刑事第四庭
                                      審判長法官  宋    明    蒼
                                            法官  高    明    發
                                            法官  蔡    崇    義
右正本證明與原本無異。
如不服本判決，應於判決送達後十日內向本院提出上訴狀，其未敘述理由者並應於提
出上訴狀後十日內向本院補提理由書（應附繕本)。
                                      法院書記官  李    育    儒
中    華    民    國      九十一      年      六      月      二十四    日
附錄法條：
麻醉藥品管理條例第十三條之一第二項第一款
違反前條之規定，其屬於第二條第一款至第三款之麻醉藥品者，應分別依法處罰。
一非法輸入、製造、運輸、販賣者，處五年以上有期徒刑，得併科五萬元以下罰金。
